【裁判字號】    99,再易,81
【裁判日期】    990820
【裁判案由】    清償債務
【裁判全文】
臺灣高等法院民事判決                  99年度再易字第81號
  再  審原告  丙○○
              丁○○
              乙○○
  上  一  人
  訴訟代理人  孫志堅律師
  再  審被告  甲○○
上列當事人間清償債務事件，對於中華民國98年12月15日本院98
年度重上字第217號確定判決（含臺灣臺北地方法院97年度重訴
字第140號判決）提起再審之訴，本院判決如下：
    主  文
再審之訴駁回。
再審訴訟費用由再審原告負擔。
    事  實  及  理  由
一、程序部分：
  (一)按再審之訴應於30日之不變期間內提起；前項期間自判決確
    定時起算，判決於送達前確定者，自送達時起算，民事訴訟
    法第500條第1項、第2項前段定有明文。查再審原告前對民
    國（下同）98年12月15日本院98年度重上字第217號判決（
    下稱原確定判決）提起第三審上訴，經99年4月29日最高法
    院99年度台上字第778號裁定駁回上訴確定，同年5月11日製
    做第三審判決書正本；再審原告收受判決書後，於同年6月9
    日提起再審之訴（見本院卷第1頁），未逾30日不變期間，
    合先敘明。
  (二)次按「對於審級不同之法院就同一事件所為之判決，提起再
    審之訴者，專屬上級法院合併管轄。但對於第三審法院之判
    決，係本於第496條第1項第9款至第13款事由，聲明不服者
    ，專屬原第二審法院管轄」，同法第499條第2項亦定有明文
    。再審原告以民事訴訟法第496條第1項第11款、第13款為再
    審理由，依上開規定應由本院管轄，併予說明。
二、再審原告主張：再審被告認再審原告3人共同以訴外人同心
    圓國際多媒體音樂有限公司（下稱同心圓公司）名義，於民
    國（下同）96年2月初，向其誆稱該公司經授權主辦大陸地
    區「IEF-2007國際數字嘉年華」活動（下稱系爭嘉年華），
    並提出訴外人北京魯巴特國際文化藝術有限公司（下稱北京
    魯巴特公司）之營運計劃書（下稱營運計劃書），虛列國際
    大廠贊助金額及時程，致再審被告誤信同心圓公司具有相當
    規模與資力，遂同意投資、借貸。96年2月27日，再審原告
    推由丁○○為代表，以同心圓公司名義與與再審被告簽訂「
    投資IEF-2007國際數字嘉年華校園城歌唱‧街舞活動」合約
    書（下稱系爭合約），合約並蓋用北京魯巴特公司印章，丙
    ○○與乙○○均出席，乙○○且為見證人。再審被告旋依約
    交付丁○○借款人民幣200萬元、投資款人民幣100萬元。嗣
    再審被告認再審原告共同詐得前開款項，遂依侵權行為法則
    訴請其連帶返還新台幣（下同）1305萬5000元本息。台灣台
    北地方法院97年度重訴字第140號判決為再審被告全部勝訴
    判決；再審原告提起上訴，原確定判決僅廢棄部分利息之請
    求，駁回再審原告其餘上訴。惟原確定判決所依據之臺灣臺
    北地方法院檢察署98年度偵續字第76號起訴書，業經台灣台
    北地方法院98年度易字第3294號（下稱刑案一審）刑事判決
    諭知再審原告無罪，依最高法院86年度台上字第1989號判決
    要旨，具有民事訴訟法第496條第1項第11款之再審事由。且
    證人劉思達於上述刑案一審99年3月25日期日證稱，系爭嘉
    年華關贊助廠商不只可口可樂、三星、MOTO、統一等4家廠
    商等語；足證營運計劃書為真實，況營運計劃書已表明國際
    大廠預定簽約日，並非記載廠商實際簽約日，足見再審原告
    並無詐欺故意。此外，投資案受訴外人北京銳麗通達文化傳
    播有限公司（下稱北京銳麗公司）與北京魯巴特公司間爭議
    致停滯，迨96年11月7日始達成調解。上開證據均於原確定
    判決第三審程序始出現或取得，如經斟酌，足使再審原告受
    較有利之裁判。爰依民事訴訟法第496條第1項第11、13 款
    提起本件再審之訴。並聲明：(一)原確定判決（含台灣台北地
    方法院97年度重訴字第140號判決）不利於再審原告部分廢
    棄，(二)上開廢棄部分，再審被告第一審之訴暨假執行之聲請
    ，均駁回。
三、按「有下列各款情形之一者，得以再審之訴對於確定終局判
    決聲明不服。但當事人已依上訴主張其事由或知其事由而不
    為主張者，不在此限：(十一)為判決基礎之民事、刑事、行政訴
    訟判決及其他裁判或行政處分，依其後之確定裁判或行政處
    分已變更者。…(十三)當事人發現未經斟酌之證物或得使用該證
    物者。但以如經斟酌可受較有利益之裁判者為限。」，民事
    訴訟法第496條第1項第11、13款分別定有明文。經查：
  (一)按刑事判決所為事實之認定，於為獨立民事訴訟之裁判時本
    不受其拘束，原審斟酌全辯論意旨及調查證據之結果，依自
    由心證為與刑事判決相異之認定，不得謂為違法（最高法院
    29年上字第1640號判例意旨參照，同院40年台上字第1561號
    判例、50年台上字第872號判例、69年台上字第2674號判例
    亦採相同見解）。再審原告固謂刑案一審判決認定並其無詐
    欺犯行，並諭知無罪判決（見本院卷第35至39頁）。惟依上
    開說明，民事法官本得斟酌全辯論意旨及調查證據之結果，
    依自由心證而認定事實；再審原告僅憑刑案一審判決書（現
    由本院99年度易字第3294號審理中，見本院卷第59頁），即
    謂原確定判決基礎之刑事起訴書已經變更，遂謂原確定判決
    具有民事訴訟法第496條第1項第11款再審事由，自無足採。
  (二)最高法院86年台上字第1989號判決固認：「倘民事確定判決
    係以檢察官之起訴書為其判決之唯一基礎者，嗣後該檢察官
    之起訴事實，經刑事法院判決無罪，則該檢察官之行政處分
    既經變更，難謂無民事訴訟法第496條第1項第11款之再審事
    由」（見本院卷第56頁）。然而，原確定判決以北京魯巴特
    公司顧問劉思達證稱僅可口可樂、摩托羅拉、三星等3家廠
    商初步同意於96年4至6月間贊助；然營運計劃書卻記載廠商
    預定於同年3月15日簽約贊助。又北京魯巴特公司實際舉辦
    場次與營運計劃書所載60場次相距甚遠，營運計劃書就同心
    圓公司還款能力之風險評估亦與實情不符，原確定判決遂認
    定再審原告共同詐得人民幣300萬元（見原確定判決第12至
    18頁，即本院卷26至32頁）。則再審原告僅因原確定判決將
    台灣台北地方法院檢察署98年度偵續字第76號起訴書列為證
    據之一（見原確定判決第18頁，即本院卷第32頁），即謂原
    確定判決有民事訴訟法第496條第1項第11款再審事由；顯與
    上開最高法院判決所指檢察官起訴書成為民事判決唯一基礎
    之情節不合。故再審原告據以主張原確定判決有再審理由，
    尚無足採。
  (三)再按所謂當事人發見未經斟酌之證物，係指前訴訟程序事實
    審之言詞辯論終結前已存在之證物，因當事人不知有此，致
    未經斟酌，現始知之者而言。若在前訴訟程序事實審言詞辯
    論終結前，尚未存在之證物，本無所謂發見，自不得以之為
    再審理由（最高法院29年上字第1005號判例意旨參照）。發
    現未經斟酌之證物或得使用該證物者，係指前訴訟程序事實
    審言詞辯論終結前已存在之證物，因當事人不知有此，致未
    經斟酌，現始知之，或雖知有此而不能使用，現始得使用者
    而言。若在前訴訟程序事實審言詞辯論終結前尚未存在之證
    物，即無所謂發現或得使用新證物可言（最高法院77年台上
    第776號判決意旨參照）。所謂得使用該證物，係指前訴訟
    程序事實審言詞辯論終結前，雖知有該證物存在，但因故不
    能使用，其後始得使用者而言。若已知之，而按其情形，並
    非不能當時舉出或命第三人提出者，即無本款之適用（最高
    法院76年台上字第2812號判決意旨參照）。
  (四)查再審原告所舉劉思達證詞係於99年3月25日接受刑案一審
    法官訊問時所製做（見本院卷第49至51頁），刑案一審判決
    更遲至99年5月13日始作成（見本院卷第35至39頁），依上
    開說明，其於98年12月1日原確定判決言詞辯論終結時尚未
    發生，即非「發現未經斟酌之證物或得使用該證物」，尚與
    民事訴訟法第496條第1項第13款不合。何況，依前開(一)(二)說
    明，民事法官不受刑事判決所認定事實之拘束，得為獨立之
    判斷；且營運計劃書、劉思達於原確定判決程序所為證詞，
    均不利於再審原告，則再審原告僅憑劉思達於事發數年後之
    99年3月25日證詞、尚未確定之刑案一審判決，即謂其得受
    較有利判決，自非可採。
  (五)至於大陸地區北京仲裁委員會（2007）京仲調字第0219號調
    解書，早於96年11月7日即作成（見本院卷第52至54頁），
    再審原告於原確定判決98年12月1日辯論終結前即可提出。
    其於第三審始重新申請核發調解書（見本院卷第8頁），復
    未說明有何「因故不能使用」之正當理由，亦與民事訴訟法
    第496條第1項第13款要件不符。何況，上述調解書僅記載「
    (一)申請人（指北京銳麗公司）放棄提出的全部仲裁請求。
    (二)被申請人（指北京魯巴特公司）放棄提出的全部仲裁反請
    求。(三)雙方不再繼續履行本案合同，且雙方對本案合同不存
    在其他爭議。…」（見本院卷第53頁）；縱加以斟酌，仍不
    足以認定與營運計劃書、系爭合約有何關聯而為有利再審原
    告之判斷。故再審原告空言有民事訴訟法第496條第1項第13
    款再審事由云云，顯無足採。
四、綜上所述，再審原告本於前開理由提起再審之訴，為顯無理
    由，應予駁回，爰依民事訴訟法第502條第2項，不經言詞辯
    論，逕行判決如主文。
中    華    民    國    99    年    8     月    20    日
                    民事第十七庭
                        審判長法  官  藍文祥
                              法  官  陳麗芬
                              法  官  吳燁山
正本係照原本作成。
如不服本判決，應於收受送達後20日內向本院提出上訴書狀，其
未表明上訴理由者，應於提出上訴後20日內向本院補提理由書狀
（均須按他造當事人之人數附繕本）上訴時應提出委任律師或具
有律師資格之人之委任狀；委任有律師資格者，另應附具律師資
格證書及釋明委任人與受任人有民事訴訟法第466條之1第1項但
書或第2項（詳附註）所定關係之釋明文書影本。如委任律師提
起上訴者，應一併繳納上訴審裁判費。
中    華    民    國    99    年    8     月    23    日
                              書記官  于  誠
附註：
民事訴訟法第466條之1（第1項、第2項）：
對於第二審判決上訴，上訴人應委任律師為訴訟代理人。但上訴
人或其他法定代理人具有律師資格者，不在此限。
上訴人之配偶、三親等內之血親、二親等內之姻親，或上訴人為
法人、中央或地方機關時，其所屬專任人員具有律師資格並經法
院認為適當者，亦得為第三審訴訟代理人。

司法院資訊處製作；財團法人民間司法改革基金會備份。
